臺灣高等法院臺南分院刑事判決
上訴人　臺灣台南地方法院檢察署檢察官
被　告　乙○○
　　　　甲○○
　　　　壬○○
　　　　庚　○
上列二人共同
選任辯護人　查名邦律師
上列上訴人因被告偽造文書等案件，不服臺灣臺南地方法院92
年度訴字第322號中華民國93年7月20日第一審判決（起訴案號：
臺灣臺南地方法院檢察署89年度偵續字第104號），提起上訴，
本院判決如下：
    主  文
上訴駁回。
    理  由
一、本件公訴意旨略以：被告乙○○、甲○○二人前為夫妻關係
    ，與從事代書業務之被告壬○○、庚○夫妻二人彼此間為舊
    識。緣尚業建設股份有限公司（以下簡稱尚業公司）前因向
    案外人陳水田等人購買坐落台南縣歸仁鄉○○○段第六五三
    地號等多筆土地，欲進行土地開發興建房屋，嗣因故該開發
    案無法順利進行，所投入之資金均遭套牢，致財務周轉困難
    ；乙○○、甲○○二人知悉後認有機可乘，遂與壬○○、庚○二人，彼此間基於意圖為自己不法利益之犯意聯絡，由乙○○、甲○○二人於民國八十六年間某日，向尚業公司負責
    人己○○諉稱從事代書業務之壬○○、庚○夫妻二人能貸與
    新臺幣（下同）一千五百萬元之資金予尚業公司開發土地興
    建房屋而介紹其等認識，致尚業公司及己○○陷於錯誤，而
    於八十六年十一月十四日，共同為債務人將坐落在台南縣歸
    仁鄉○○○段六五三、六五三之一、之六、之七、六五四地
    號及六五四之四、之六地號等多筆土地（以下簡稱系爭土地
    ）設定最高限額一千八百萬元之抵押權予壬○○，並於同年
    月十七日共同簽發面額一千五百萬元，到期日八十七年二月
    十七日之本票一紙交予壬○○為質，欲向壬○○及庚○二人
    借貸一千五百萬元。詎壬○○及庚○二人於取得上開擔保後
    ，僅代墊土地增值稅一百五十萬餘元後即藉故拒不將借款如
    數給付，己○○幾經考慮後於八十六年十二月十七日決定放
    棄貸款，遂約定要返還壬○○前所代墊之一百五十餘萬元，
    並要求將前開本票返還及塗銷抵押權設定登記；惟八十六年
    十二月二十二日，庚○及壬○○竟告以尚業公司及己○○係
    欠其等一千五百萬元，非一百五十萬元，並稱已如數匯款予
    乙○○，後復改稱係匯款給甲○○，尚業公司及己○○始知
    受騙。上開情事發生後，己○○向地政事務所申請謄本，赫
    然發現壬○○、庚○二人竟於八十六年十二月九日，利用前
    替尚業公司辦理購入土地所有權移轉登記而持有尚業公司、
    己○○、辛○○、丁○○、丙○○、戊○○等人印鑑之機會
    ，盜蓋前開印章在土地登記申請書、他項權利變更契約書、
    登記清冊、聲請書及委託書等文件上而為偽造，並持上開偽
    造之文件，向台南縣歸仁地政事務所辦理追加擔保物及連帶
    債務人，逕將辛○○（上開六五四地號土地所有權人）、戊○○、丙○○、丁○○（此三人均為尚業公司股東）等人均
    列為連帶債務人，使承辦之公務員將此不實事項登載於職務
    上掌管之公文書上，足以生損害於尚業公司、己○○、辛○○、丁○○、丙○○、戊○○等人及地政機關對土地登記管
    理之正確性。案經尚業公司、己○○、丙○○、戊○○、辛○○告訴，因認被告等共同涉犯刑法第三百三十九條第二項
    詐欺得利、第二百十六條、第二百十條行使偽造私文書及第
    二百十四條使公務員登載不實公文書罪嫌。
二、訊據被告乙○○、甲○○、壬○○、庚○均矢口否認上述犯
    行，乙○○、甲○○辯稱：系爭土地乃伊二人於八十三年間
    向地主辛○○、陳水波等人逐筆購進，於八十四年十二月二
    十三日與尚業公司之負責人己○○簽訂土地開發合約，約定
    以一千五百萬元之代價，將上開土地開發權利讓與己○○及
    尚業公司；至八十六年間始藉由報紙廣告認識庚○及壬○○
    夫妻，並介紹予己○○與之認識。八十六年十月間，伊等與
    己○○一同向壬○○、庚○夫妻借款一千五百萬元，約定三
    百萬元預定用於繳稅，另一千一百七十萬元用於支付尚業公
    司積欠伊二人之債務；一千一百七十萬元本來是要匯給乙○○，後來因乙○○另案遭通緝有所不便，才請庚○將款項匯
    至甲○○帳戶，匯款至甲○○之帳戶內乃乙○○與庚○、己○○說好的，其中包含己○○應償還乙○○先前向地主等人
    購買上揭土地所支出之訂金；又己○○不曾交付其個人或尚
    業公司之印章予伊二人。戊○○、丁○○、丙○○之印章是
    己○○親自蓋印，而辛○○印章是其個人或其子用印，伊二
    人絕無與壬○○、庚○共同詐欺及偽造文書；壬○○、庚○
    辯稱：己○○與乙○○於八十六年十一月間循報紙廣告至壬○○所經營之代書事務所，表示其二人因開發系爭土地，急
    需資金，委託壬○○代覓金主借貸一千五百萬元，並接續前
    手代書林淑惠辦理系爭土地過戶予尚業公司等事宜。經伊二
    人評估尚業公司已取得之土地，以及該等土地之價值足供確
    保債權，乃同意以庚○為出借人貸與一千五百萬元，己○○
    並簽發同額本票資為擔保；伊等與乙○○、甲○○於本件借
    款之前，原即素不相識，將借款一千一百七十萬元匯入甲○○帳戶內乃依循己○○之同意而為；己○○與乙○○等告稱
    土地係甲○○和乙○○所購，錢要匯入乙○○帳戶，嗣乙○○告以匯款至其妻甲○○帳戶；伊等與乙○○若有串謀詐財
    計畫，大可迅速辦妥抵押權登記及完成假匯款，並於借款債
    權清償期屆至時，立刻請求拍賣抵押物以獲取價款，無須多
    此一舉停止申辦抵押權登記而要求己○○增加擔保物及連帶
    債務人；伊等從未保管己○○、丁○○、丙○○、戊○○、
    辛○○等人及尚業公司之印章，根本無從盜蓋；己○○與乙○○等原將系爭土地之過戶事宜委由林淑惠代書辦理，當時
    關於過戶文件均已由原地主用印完畢，己○○於委託壬○○
    辦理過戶事宜時並未交付印鑑章，故伊等自始未曾接觸任何
    地主之印章；原地號六五四號地主辛○○之增值稅因未以優
    惠稅率計算，為求節省一百多萬元稅金，乃先撤回辛○○關
    於系爭六五四地號部分應有部分之過戶登記，再以較優惠之
    增值稅率辦理過戶，並約定於以優惠稅率核定後再行辦理此
    部分土地之過戶及抵押權權利變更登記。嗣稅單核定後，因
    辛○○所提出以供登記之土地權狀前經申報遺失，且補發權
    狀需經公告，致無法先行辦理過戶予尚業公司，再由該公司
    與伊等辦理抵押權設定登記；又因尚業公司、己○○、乙○○需款甚急，壬○○乃要求增加擔保，亦即尚業公司之股東
    及原地主辛○○必須擔任借款連帶債務人始願撥款，故於八
    十六年十二月九日經雙方同意後追加提供仍登記於辛○○名
    下之系爭六五四號土地應有部分設定抵押權予壬○○，並追
    加尚業公司股東丁○○等人為連帶債務人而為抵押權權利變
    更登記；戊○○、丁○○、丙○○之印章係乙○○、庚○於
    八十六年十二月十五日自地政事務所借回原已送件之登記資
    料後，持往尚業公司位於新營之辦公室內，由己○○親自蓋
    印，而辛○○的印文則係其個人或其子於同日下午前往地政
    事務所補蓋，其等並無偽造文書或詐欺之意思與行為等各語
    。
三、按犯罪事實應依證據認定之，無證據不得認定犯罪事實；又
    不能證明被告犯罪者，應諭知無罪之判決，刑事訴訟法第一
    百五十四條第二項、第三百零一條第一項分別定有明文。又
    刑事訴訟法上所謂認定犯罪事實之證據，係指足以認定被告
    確有犯罪行為之積極證據而言，該項證據自須適合於被告犯
    罪事實之認定，始得採為斷罪資料；認定犯罪事實所憑之證
    據，無論係直接證據或間接證據，其為訴訟上之證明，須於
    通常一般之人均不致有所懷疑，而得確信其為真實之程度者
    ，始得據為有罪之認定，倘其證明尚未達到此一程度，而有
    合理之懷疑存在，復無其他調查途徑可尋，法院即應為無罪
    之判決，最高法院二十九年上字第三一０五號、七十六年臺
    上字第四九八六號分別著有判例可資參照。
四、本件公訴人認被告等四人涉犯本件右揭罪行，無非以以下事
    證為其論據：
（一）詐欺罪部分：
    1.依據告訴人己○○之指訴，及卷附土地登記謄本及面額一
      千五百萬元之本票足認尚業公司、己○○以系爭土地設定
      一千八百萬元最高限額抵押權，向被告壬○○、庚○夫妻
      借款一千五百萬元，並簽發本票予壬○○為質。
    2.消費借貸契約既係存在於己○○、尚業公司與庚○、壬○○之間，庚○及壬○○於未有特別約定之情形下，將一千
      一百七十萬元之借款匯入契約以外之第三人即被告甲○○
      帳戶內，顯與常情不符。
    3.乙○○、甲○○與己○○於八十四年十二月二十三日簽立
      之土地開發合約書（以下簡稱土地開發合約）第二條約定
      ：乙○○、甲○○將系爭土地及同地段六五五之三、六五
      五之六、六五四地號等十筆土地之開發及移轉登記權利讓
      渡與己○○，讓渡金一千五百萬元，己○○付款予乙○○
      及甲○○之方式為：「訂約時支付二百萬元；八十五
      年二月十二日再支付二百萬元；土地移轉登記完稅後支
      付三百萬元；建造執照核下時給付三百萬元；建築房
      屋完成貸款後，支付五百萬元」。並於該合約第三條約明
      ：甲○○、乙○○前期墊支款四百二十萬元部分，己○○
      願於建築房屋後經辦分戶貸款中，其地主部分應以抵扣還
      予甲○○、乙○○。由上約定觀之，上開付款條件有些尚
      未完成，己○○自無履行付款之義務，被告四人辯稱該一
      千一百七十萬元之匯款是己○○應給付予乙○○、甲○○
      之權利金，顯有不實。且據被告四人供述可知，己○○在
      當時資金緊俏、調度困難之際竟借貸鉅資去清償不應清償
      之債務，亦與常理有違。
    4.乙○○、甲○○先介紹己○○向壬○○、庚○借款，並無
      理由同意出借人將借得之款項交付他人，然壬○○、庚○
      竟將一千一百七十萬元借款匯入甲○○之帳戶內，被告四
      人間顯有詐欺之犯意聯絡及行為分擔。
（二）行使偽造文書部分
    1.依告訴人己○○之指訴，及卷附土地登記謄本八份、土地
      登記申請書、他項權利證明書、土地清冊、聲請狀及委託
      書等書證，足證被告壬○○、庚○二人持前開土地向台南
      縣歸仁地政事務所辦理抵押權變更登記之事實。
    2.己○○於八十六年十一月十四日簽發本票及設定抵押權予
      壬○○後，壬○○及庚○遲不付款，己○○已無意向其二
      人再為借款，同時並委託律師發函解除該借款契約，實無
      再同意追加抵押權擔保物之理。
    3.依己○○所提出其與壬○○於八十六年十二月十五日電話
      對話之錄音帶譯文顯示，壬○○於八十六年十二月十五日
      之電話中表明尚業公司之股東並未簽名蓋章而不同意撥款
      ，即表示其無權辦理抵押權變更登記，且該變更登記申請
      書在同年月九日即已送件，足認壬○○、庚○二人顯係未
      經授權而辦理抵押權虛偽設定。
    4.八十六年十二月十八日壬○○突然將一千一百七十萬元之
      款項電匯給甲○○，顯見壬○○、庚○與甲○○、乙○○
      間有偽造文書之犯意聯絡及行為分擔。
五、經查：告訴人己○○以自己及尚業公司負責人名義向被告壬○○、庚○借款一千五百萬元；己○○於八十六年十一月十
    三日，將台南縣歸仁鄉○○○段六五三、六五三之一、之六
    、之七（應有部分三分之一部分）、六五四（應有部分四分
    之一部分）、六四五之四（全部）、六四五之六（全部）設
    定一千八百萬元之最高限額抵押權予壬○○，復於八十六年
    十一月十七日，簽發以自己、尚業公司、乙○○為共同發票
    人、面額一千五百萬元、到期日為八十七年二月十七日之本
    票一紙作為一千五百萬元借款之擔保，己○○另簽發三百萬
    元支票交予壬○○、庚○，供其等代為繳納系爭土地及其他
    與甲○○、乙○○合作開發之土地之增值稅款；八十六年十
    二月九日，庚○擔任登記代理人而辦理抵押權變更登記，追
    加上開土地抵押權設定應有部分：台南縣歸仁鄉○○○段六
    五三（七二分之一七）、六五三之一（七二分之一七）、之
    六（七二分之一七）、之七（七二分之一七）、六四三之三
    （二二八五分之六四０），六五四（四分之一），並於同日
    申請權利內容變更登記為：六五三、六五三之一、之六、之
    七（均七二分之四一），六五四（四分之二），六四三之三
    （二二八五分之六四０），六四五之四、之六（全部），並
    追加尚業公司股東丁○○、丙○○、戊○○為連帶債務人，
    原地主辛○○為義務人兼連帶債務人。再者八十六年十二月
    十八日壬○○將前揭約定之借款一千一百七十萬元電匯至甲○○台南市第七信用合作社0000000000000號
    帳戶等事實，為被告乙○○、甲○○、壬○○、庚○所不爭
    執之事實。
六、被告壬○○、庚○被訴詐欺得利部分：
（一）本件被告壬○○、庚○及乙○○、甲○○均一致否認其等
      於告訴人己○○向壬○○、庚○借款之前，為舊識友人。
      而遍查全卷，亦無上開被告原即屬朋友關係之證據，尚難
      僅依己○○片面指陳，以及事後洽借款項與匯款之過程，
      遽認其等早已熟識，並進而為被告四人有可能事前串謀詐
      財得利之推論。
（二）己○○向庚○、壬○○借款一千五百萬元，並於八十六年
      十一月十三日，以系爭土地設定一千八百萬元最高限額抵
      押權予壬○○，並於同年月十七日持交以己○○、乙○○
      及尚業公司為發票人、面額一千五百萬元、到期日八十七
      年二月十七日之本票一紙予壬○○供作擔保，嗣於八十六
      年十二月十八日由壬○○將借款一千一百七十萬元電匯至
      甲○○設於台南市第七信用合作社0000000000
      000號帳戶等事實，為被告四人及告訴人己○○迭於偵
      審中一致供述無訛事實，並有臺南縣歸仁地政事務所八十
      六年歸地字第一八八二九號土地登記申請書、土地建築改
      良物抵押權設定契約書、登記清冊（見原審卷二第一三三
      至第一三七頁）、臺南市第七信用合作社八十六年十二月
      十八日匯款回條及甲○○、乙○○簽收之收據一紙（見八
      十八年度偵字第三七八八號第二卷第五三頁、原審卷二第
      二六六頁）及以尚業公司、己○○及乙○○為共同發票人
      之本票一紙（見偵字第三七八八號第一卷第一０一頁）在
      卷可稽。
（三）被告四人雖於本件偵審中，及另民事案件臺灣臺南地方法
      院八十七年重訴字第九三號民事事件（下稱另民事案件）
      審理時一再供稱該等匯款乃被告等與告訴人己○○商議約
      定之事項云云。然經核該等被告就其等係於第幾次協商時
      達成將款項匯入甲○○帳戶之合意、協商人數及到場順序
      之陳述均不相符，且壬○○、甲○○之供述亦有前後矛盾
      之處。次依己○○提出之八十六年十二月十五日其與壬○○之電話通話譯文顯示，己○○於上述通話日期一再因需
      款孔急而百般要求壬○○立即撥款，仍為壬○○以未經尚
      業公司股東同意擔任連帶債務人為由拒絕；參以依前述己○○與乙○○所定之土地開發合約所示約定付款方式，己○○於壬○○、庚○等匯款之時，尚無須給付乙○○全部
      價金，己○○斷無同意壬○○等再將其以系爭土地及尚業
      公司大部分股東共同擔保之一千一百七十萬元借款匯入乙○○或甲○○帳戶。是被告等辯稱匯款至甲○○帳戶係經
      己○○同意云云，實難憑信（上述譯文，見偵字第三七八
      八號第一卷第一二一至一二四頁，該錄音帶業經檢察官勘
      驗無訛，且經法務部調查局鑑定並無剪接情事等節詳後所
      述）。然壬○○、庚○等違背己○○之意願而將借款匯入
      甲○○之帳戶，是否必為被告四人詐欺己○○使之陷於錯
      誤後之結果，則待深究。
（四）被告壬○○將一千一百七十萬元款項匯入被告甲○○設於
      第七信用合作社帳戶後，並無證據顯示該等金額嗣又移轉
      回歸至壬○○或庚○持有之狀態，甲○○亦一再陳稱該等
      款項已遭其花用（未返回壬○○、庚○）等語，依罪疑唯
      輕之採證原則，自應認為並無上述「佯以匯款，並再使匯
      款金額回籠」之事實（此部分事實參見卷附第七信用合作
      社存摺明細影本，見八十九年度偵字第一一七五號卷第一
      四一頁）。而衡諸常情，壬○○、庚○與甲○○、乙○○
      並無任何親誼關係，亦乏證據足認其等係舊識朋友，壬○○、庚○若係先行匯款至甲○○上開帳戶，即有遭甲○○
      及乙○○侵吞該等鉅額款項之高度風險，是壬○○、庚○
      應無僅為圖謀「日後得否實現債權未明之最高限額抵押權
      」而甘冒上述風險匯款予甲○○之理。告訴人雖指稱甲○○、乙○○於另民事案件所供前後互相齟齬，又無法提出
      清償對象年籍資料供查對，或未以匯款方式以為清償，否
      則不能排除甲○○、乙○○於收到壬○○電匯款入帳戶後
      ，故意提領現金返還協助壬○○、庚○籌措該筆資金之幕
      後金主之可能云云，僅為臆想之詞，尚乏證據足以證明，
      而甲○○、乙○○所述容有不符，原因甚夥，或另有隱情
      ，或有其他考量，仍不能證明甲○○將款項轉回壬○○或
      其金主之事實，難據此臆想而為不利被告之認定。是本件
      客觀上尚難認為壬○○、庚○有虛偽交付借款而騙取抵押
      擔保之不法利益之情形。
（五）被告甲○○、乙○○均於原審供稱：本件借款係乙○○嗣
      後通知壬○○、庚○將之匯入甲○○帳戶（原欲匯入乙○○之帳戶）等語（見原審卷(二)第三一○、三一六、三一八
      頁），其等此部分之證詞，核與壬○○、庚○於本院另民
      事案件原審審理時之供述相符。依經驗法則而言，出借金
      錢之債權人以確保其債權將來之受償為第一要務，於本件
      借貸關係中，壬○○、庚○依債之本旨出借款項，將借款
      交付予有權受領或合宜之受款人，乃確保其將來受償（己○○清償借款債務）之前提要件，而甲○○並非本件借貸
      契約之當事人，若謂壬○○、庚○毫無任何理由，率爾將
      借款匯予甲○○，極易使其等陷於因未依債之本旨履行交
      付借款之義務，而需再向己○○給付借款或遭己○○拒絕
      清償之窘境，是本件壬○○、庚○亦無虛偽匯款予甲○○
      之動機。
（六）告訴人己○○與被告壬○○、庚○首次接洽借款事宜時，
      乙○○亦同時在場，且己○○所簽發用以擔保清償借款之
      面額一千五百萬元本票，及用以委請被告壬○○支付土地
      增值稅之票號ＡＱ0000000號、面額三百萬元支票
      ，均經乙○○分別具名為共同發票人或背書，足見乙○○
      參與程度頗深等情，亦屬被告與己○○所不爭之事實，並
      有上開本票、支票影本各一份在卷足稽（見偵字第三七八
      八號第一卷第一０一頁、另民事案件本院八十八年重上字
      第九七號影印卷第一二一頁）。故乙○○就本件借款債務
      因負有連帶清償之責而存有利害關係乙節，亦堪審認。己○○又未證明其於接洽時對交付款項方式有所保留，從而
      本件即無從排除壬○○、庚○係聽從乙○○之指示，將借
      款匯予其認為係合宜受款人即乙○○之妻甲○○之可能，
      則壬○○依乙○○之通知將款項匯入甲○○帳戶，於常理
      尚無違誤，即難認被告等有何違背己○○之意思將出借款
      項匯入甲○○帳戶，不能遽認其等「共同對己○○施以詐
      術」。
（七）依前述被告乙○○與告訴人己○○間所訂土地開發合約之
      約定付款方式，固可認庚○、壬○○於八十六年十二月十
      八日將借款一千一百七十萬元電匯至甲○○帳戶之時，己○○應給付被告乙○○之期限尚未屆至，故並無全額給付
      一千五百萬元義務。然查，壬○○、庚○均否認知悉上開
      合約之詳細內容，且己○○亦於原審審理時結證稱未曾將
      伊與乙○○簽訂之系爭土地開發合約交付予庚○或壬○○
      閱覽（見原審卷二第二一０頁），核與證人即被告乙○○
      證述：向壬○○、庚○借錢的時候，他們只知道伊、甲○○與己○○是合夥人，並不知道開發合約之實際內容等語
      相符（見原審卷第二宗第三一一頁），是壬○○、庚○辯
      稱不知前述土地開發合約乙節，應堪採信。如此則無從依
      憑壬○○、庚○將借款匯予甲○○之時，己○○對乙○○
      應負之給付債務期限尚未屆至，即遽認壬○○、庚○具有
      不法之意圖並涉有詐欺犯行。
（八）依告訴人己○○所提出其於八十六年十二月十五日與被告
      壬○○電話錄音譯文所示，己○○前委請被告壬○○代繳
      土地增值稅而交付之三百萬元之支票，因壬○○實際上僅
      支付一百五十多萬元稅金，另有一百餘萬元餘款尚未撥付
      ，故己○○於電話中央求壬○○將支票面額之差額一百多
      萬元先撥款讓其使用，如不能借用就換開一百五十多萬之
      支票。然壬○○於通話中一再告稱金主要求尚業公司之股
      東前來簽名蓋章才能撥付出借款項（見偵字第三七八八號
      第一卷第一二０頁）；又己○○另提出之同月十八日電話
      錄音譯文顯示，其與庚○當日於電話中，亦僅商議償還庚○前已代為繳付之土地增值稅款及約定核對帳目之時間（
      見原審非供述證據卷第三二至三九頁）。由此可知，己○○上述二次與壬○○、庚○談話時，均未表明不再向其二
      人借款之意，此亦為己○○所是認（見原審卷二第二０五
      頁）。被告壬○○等於電話中並無刻意隱瞞即將匯款之事
      實，且因認無必要而未提及，並無何違背常理之處，而告
      訴人遲至八十六年十二月十九日始委請律師以存證信函向
      壬○○為解除契約之意思表示，亦有存證信函影本一份存
      卷可參（見偵字第一一七五號卷第五六至五八頁）。堪認
      壬○○於八十六年十二月十八日將借款匯至甲○○前述帳
      戶前，己○○尚未向壬○○、庚○為解除借貸契約之意思
      表示，故前開譯文及存證信函亦不足以認定壬○○、庚○
      係明知己○○已無借款之意思仍為撥款之行為，並進而推
      論其等具有不法之意圖。
（九）上述告訴人己○○提出之錄音帶，經檢察官當庭勘驗結果
      ，對話內容流暢，並無停頓或前後聲音不一致之情事，壬○○復供認電話內容部分為其本人之聲音無誤，庚○則不
      否認為其聲音（見偵字第一一七五號卷第二四頁反面、二
      五頁反面），且經另民事案件本院民事庭於該民事案件中
      將錄音帶送請法務部調查局鑑定後，認「以重複播放比對
      與聲紋痕跡檢查，送鑑錄音帶未發現有中斷痕跡」，有該
      局陸(三)字第八九○一八七八二號通知書在卷可參（另民
      事案件本院八十八年重上字第九七號影印卷第九八、九九
      頁），是甲○○、壬○○辯稱錄音帶係經過剪接云云，即
      無可採。
（十）綜上所述，本件客觀上不足以證明被告壬○○、庚○係以
      虛偽匯款予被告甲○○之詐欺手段，獲取告訴人己○○之
      本票及抵押擔保之不法利益，主觀上亦難認被告其等具有
      詐欺不法利益之意圖。
七、被告乙○○、甲○○被訴詐欺部分：
（一）按刑法第三百三十九條詐欺罪之成立，以行為人有不法取
      得財物或財產上利益之意思而實施詐欺行為，使人將「本
      人」或「第三人之財物」交付，或因之獲取財產上之不法
      利益為要件，若其所用方法不能認為詐術，或被詐欺之對
      象並未陷於錯誤而交付自己或他人之財物致受有損害，即
      不構成該罪。
（二）本件告訴人己○○承受系爭土地之購買及開發事宜後，因
      欠缺資金而向被告壬○○、庚○借款，並為上述設定抵押
      及簽發票據之行為以為擔保並供繳納增值稅，嗣由壬○○
      將借款匯入甲○○之帳戶等節，已如上述。而己○○之所
      以承受系爭土地之購買及開發，乃因乙○○自八十二、八
      十三年間起即分批與地主陳水波、陳水田、陳松木、陳水
      吉、陳富雄、陳天賜、辛○○、陳水瀨等人簽約購買，並
      支付部分訂金，及至八十四年間，己○○始與甲○○、乙○○簽立土地開發合約，由甲○○、乙○○將系爭土地之
      開發權利以一千五百萬元之代價讓渡予己○○，繼續系爭
      土地之購買及開發事宜等事實，業據甲○○、乙○○一致
      供明在卷，並有乙○○與上開地主簽立之合約書（見偵字
      第三七八八號第二卷第六八至九五頁）、乙○○及甲○○
      與己○○簽訂之土地開發合約書（見偵字第三七八八號第
      二宗第二四頁）在卷足憑，核與己○○到庭具結證述情形
      相符（見原審卷第二宗第一九二、一九九頁）。
（三）據上所述，己○○借款之緣由及過程觀之，己○○係為履
      行其與甲○○、乙○○間之土地開發合約，以及支付日後
      繼續向原地主購地之價金而向壬○○、庚○借款，並無證
      據顯示係因甲○○、乙○○詐術行為誘使己○○借款。況
      壬○○、庚○既能將上述一千一百七十萬元匯入甲○○之
      帳戶，顯見其二人並非無資力貸放上述金額予己○○之人
      ，是公訴意旨認為甲○○、乙○○「佯稱壬○○、庚○具
      有資力貸予款項而誘使己○○向壬○○、庚○借款」乙節
      ，即缺乏證據佐證，並與卷存事證不相符合。
（四）又被告甲○○與乙○○因本件借款可能獲得之利益有二，
      分別為：與壬○○、庚○共同獲得己○○為本件借款所提
      供之之最高限額抵押權及本票；並獲得一千一百七十萬元
      之匯款金錢。然查：
    1.並無證據證明被告乙○○、甲○○與壬○○、庚○夫妻為
      舊識朋友，已如上述。
    2.告訴人己○○之所以同意以土地設定抵押及簽發本票，乃
      係依據其與壬○○、庚○間之約定，為獲得壬○○、庚○
      之撥借款項所為之擔保行為，亦據己○○於原審審理時證
      述明確，是壬○○、庚○獲得系爭抵押權設定及本票之擔
      保乃係己○○履行擔保契約之結果，並無證據足認係甲○○、乙○○施用詐術所致。況本件並無任何證據足以證明
      壬○○係虛偽匯款予甲○○，亦如前述，故自無法單憑壬○○將借款匯予甲○○之違背己○○意思之行為，遽而推
      測甲○○、乙○○與壬○○、庚○有犯意聯絡而獲得上述
      抵押與本票擔保之不法利益。
    3.被告甲○○實際上所獲得者為一千一百七十萬元之金錢，
      乃有形之財物，並非無形之不法利益。縱認其與乙○○確
      有施用詐術之不法行為，則其所獲得者並非財產上之不法
      利益，公訴意旨認其與乙○○係觸犯刑法第三百三十九條
      第二項之詐欺得利罪，即有未合。況乙○○、甲○○等所
      獲取之財物（一千一百七十萬元款項），乃出於壬○○與
      庚○之交付行為，並非己○○所交付，縱認其等二人確有
      詐欺行逕，施詐之對象亦非己○○。再者，己○○既未同
      意庚○將前述款項匯入甲○○帳戶，本件自可排除庚○及
      壬○○之匯款行為，係因「被告甲○○或乙○○之詐騙行
      為使告訴人己○○陷於錯誤而要求被告壬○○、庚○匯款
      予被告甲○○」之可能性。執此，公訴人認為甲○○或乙○○向己○○施以詐術而獲致財物或不法利益，亦與前述
      卷存證據顯示之情形相悖。
    4.綜上，本件依調查證據之結果，亦不足以證明被告甲○○
      、乙○○確有詐欺告訴人己○○之犯行。
八、被告四人被訴偽造文書部分：
（一）關於告訴人己○○曾否將尚業公司大小印章或其股東之印
      章交付被告壬○○、庚○部分：
    1.告訴人己○○就印章交付予被告乙○○之時間、方式及原
      因先於偵查中陳稱：庚○、壬○○有機會盜蓋印章辦理第
      二次抵押權變更，是因為伊陸續購買土地後要再辦理一次
      合併登記，乙○○帶庚○來新營跟伊說需要丁○○、丙○○、戊○○印章及公司大小章，說是要辦合併登記之用，
      所以伊才將印章交給乙○○，乙○○、庚○才有機會盜蓋
      印章（見偵字第一一七五卷號第一三五頁反面、第一三六
      頁、第一三七頁）；而後於原審受命法官調查中又陳述：
      辛○○、戊○○、丙○○、丁○○的印章是在土地過戶給
      尚業公司的時候被盜蓋，時間約在八十六年十一月十一日
      、十二日左右，會計小姐吳素滿直接將尚業公司、丁○○
      、丙○○、戊○○及伊的印章給乙○○，當時除吳女外，
      伊與乙○○都在場，約一個星期後乙○○始還伊印章（見
      原審卷第一宗第九十頁、九四頁）；嗣於以證人身分接受
      交互詰問時，則證稱：伊交待會計小姐（即吳素滿）將印
      章交付予乙○○，在第一次設定抵押前，十一月十日左右
      將股東丁○○、丙○○、戊○○及尚業公司的大小章交給
      乙○○，尚業公司大小章很快就還伊，但股東的印章就沒
      有再拿回來，後來要辦理合併地號時，又再交付尚業公司
      大、小印章給乙○○一次，很快就返還予伊（見原審卷第
      二宗第一九七、一九八頁）等各語，是告訴人己○○就印
      章究係其親自交付，或其交待會計吳素滿交付被告乙○○
      ，及乙○○何時返還印章乙節，前後陳述已有諸多矛盾之
      處，已難遽信。且依己○○所供陳，乙○○既返還公司大
      小章，己○○何以未再索回其他股東之印章，實值懷疑。
    2.證人即尚業公司會計兼總務吳素滿雖於原審到庭證述：印
      象中，己○○有一次交待伊將尚業公司大小章及股東印章
      交給乙○○，說要辦理歸仁土地貸款的事情，伊在八十七
      年離職前半年在尚業公司辦公室將該等印章交付予乙○○
      ，印象中交付時董事長己○○不在場，約一個多月後，乙○○有將公司大、小章交還，未返還股東印章等語（見原
      審卷第二宗第一八五、一八六、一八九至一九一頁）。然
      其供述，經核與告訴人己○○關於交付印章時，告訴人己○○是否在場部分之陳述，亦不一致。參以吳素滿為尚業
      公司會計，己○○為公司負責人，業務關係密切，足認其
      客觀性尚有未足，自難依憑其與告訴人己○○互核不符之
      證言，據為對被告等人不利之認定。己○○於偵查中另稱
      ：剛才所聽之錄音內容，有連貫性，壬○○也一直要我叫
      股東蓋章，所以是八十六年十二月十五日當天所錄（見偵
      字第一一七五號卷第二五頁），顯見乙○○在八十六年十
      二月十五日當時確無保管丁○○、丙○○、戊○○等人之
      印章，否則又何需打電話一再要求己○○蓋用其等股東印
      章；己○○又未舉證證明有將印章交付乙○○保管，實不
      能以乙○○讓與土地開發權利及曾為尚業公司員工，或與
      己○○情誼關係，推測其定會將股東等印章交付乙○○保
      管。
    3.依告訴人己○○所提出其與被告壬○○於八十六年十二月
      十五日通話譯文所示，壬○○於該次通話過程中，多次提
      及：「對了，叫你的股東快點過來簽名」、「……股東內
      有個林啟榮？」、「你們股東都沒有半個人來蓋章啊……
      你們其他的股東可以先蓋啊」「現在那些股東可以簽名的
      ，趕緊過來簽」等語；而告訴人己○○於壬○○要求股東
      前來蓋章時，多次答以：「好啊，不過現在還有一個問題
      ……，我們有一個股東名字叫林啟榮，他本來是公司的經
      理，他也是股東之一，現在叫他過來蓋這章，處理這些錢
      ，他心裡一定怪怪的……」；「……現在沒當經理，已經
      離職了，現在要他（指林啟榮）蓋章，他一定不肯蓋的」
      、「股東如果沒去蓋章，要如何處理」、「好啊，現在可
      以簽的只有我兒子（即丙○○、丁○○）和弟弟（即張秉
      毅）」、「好，我儘量處理」等語（見該日錄音譯文，偵
      字第三七八八號第一卷第一二一至一二四頁）。苟如告訴
      人己○○所述，其於八十六年十一月十一日、十二日左右
      ，即將公司股東印章交付被告庚○、壬○○，則被告壬○○於同年十二月十五日在電話中要求己○○帶股東前來蓋
      章時，己○○當即向被告壬○○表示印章已在壬○○持有
      中並授權壬○○蓋用印章，殊無再表明其可處理其子與弟
      弟印章部分之理。
    4.參以告訴人己○○與證人林淑惠（先於被告壬○○受告訴
      人己○○委任處理系爭土地過戶事宜之代書）均一致證述
      ：尚業公司及己○○未曾將公司大、小印章交付予林淑惠
      保管過，代書林淑惠代辦登記事宜期間，己○○及尚業公
      司應蓋章部分用印完後，尚業公司人員就會將之取回未曾
      寄放印章予林淑惠等語（見原審卷第二宗第一六七頁、二
      ０七頁）。據此可知，告訴人己○○並無將尚業公司及股
      東之印章交由他人保管之習慣，則告訴人己○○指稱被告
      壬○○、庚○係利用前曾保管其所交付印章之機會而盜蓋
      尚業公司暨其股東印章，即與其使用印章之習慣不符。
    5.綜上所述，告訴人己○○與證人吳素滿指述曾將尚業公司
      之股東印章交付被告壬○○或庚○乙節，即屬無從採信。
（二）關於被告壬○○、庚○有無盜蓋印章之部分：
    1.告訴人己○○及證人辛○○均不否認「委託書」上之印章
      係其等親自用印（見偵字第三七八八號第二卷第三六頁反
      面）。己○○並於原審結證稱：台南縣歸仁地政事務所八
      十六年收文第二０三八四、二０三八五號登記資料中，「
      土地登記申請書」及「抵押權變更契約書」上己○○印文
      旁之「己○○」簽名是伊所親簽等語（見原審卷第一宗第
      九十、九一頁、偵字第三七八八號卷第二宗第四七至五十
      頁）。而證人辛○○於另民事案件本院上更一審審理程序
      中，亦到庭證述：伊於八十六年十二月十五日由其子陳進
      雄陪同前往地政事務所蓋章……印章平日係交由其子保管
      等語（見另民事案件本院重上更(一)字卷第一二九、二二八
      、二六六頁）。其等上述供述，核與被告壬○○、庚○所
      供：辛○○的印文是辛○○與其子一同前往地政事務所補
      蓋等語；及被告乙○○所陳：辛○○的印章、簽名都是他
      自己所為，因為他記憶比較差，所以印章都由他兒子保管
      等語吻合（見原審卷第一宗第九六頁），堪認被告壬○○
      、庚○所辯原地主辛○○就第六五四地號應有部分經以優
      惠稅率核定增值稅後，陳某持前經申報遺失之土地權狀致
      無法辦理過戶予尚業公司，嗣改要求增列辛○○為連帶債
      務人並追加提供仍登記於辛○○名下之上開土地而為變更
      登記之過程為可信。
    2.被告庚○雖於八十六年十二月九日向台南縣歸仁地政事務
      所提出申請追加辦理系爭土地其中地號六五三、六五三之
      一、之六、之七、六五四、同地段地號六四三之三地號土
      地之擔保，及上開地號土地之權利內容變更登記（登記文
      號：歸地字第二０三八四號、二０三八五號），然因該事
      務所承辦人員吳惠綺通知補正，乃於同月十三日（當日為
      星期六，尚未實施週休二日，故仍需上班）借出登記資料
      中之抵押權變更契約書及土地登記清冊，於補件後經該地
      政事務所於同年十二月十六日上午九時二十分初審，上午
      九時四十分核定等情，業據證人即上開事務所科員邱明得
      、吳惠綺到庭證述明確（見原審卷第二宗第二八八至二九
      八頁），並有歸仁地政事務所八十六年歸地字第二０三八
      四號、二０三八五號登記資料所附之土地登記申請書、抵
      押權變更契約書、登記清冊及台南縣歸仁地政事務所土地
      登記案件補正通知書稿等文件在卷可查（見原審卷第二宗
      第一四四至一五八頁；原審卷第一宗第二二三頁）。依一
      般資金借貸常情，出借資金者通常係於完成抵押權設定登
      記或取得其他充分擔保後，始可能交付出借款項，故出借
      人於交付貸出款項之前與債務人共同為抵押權設定登記，
      即與常情無違。而告訴人己○○並未於八十六年十二月十
      五日在電話中為解除借貸契約之意思表示，而係遲於同年
      月十九日始以存證信函通知被告壬○○不再借款之意，已
      如前述，則被告庚○、壬○○於同年月十六日消費借貸契
      約解除之前辦理上述抵押權設定登記，殊難認為係公訴人
      所指之「未經授權而辦理抵押權設定（變更）」。
    3.證人吳惠綺另證稱：一般的情形，借出（抵押權變更）契
      約書是為了要補蓋章，可能沒有補蓋或是印章不符重蓋，
      本件（指上述文號二０三八四、二０三八五號抵押權變更
      變更登記資料）當初可能是借出去契約書及登記清冊後減
      少地號六五四號土地權狀的持分而做的修改。補正通知書
      稿，是伊發出去的，剛開始的時候以電話通知補正，通知
      的內容有：「公司法切結；丁○○、丙○○住址不符
      ；辛○○為義務人（是否兼債務人）；缺壬○○戶籍
      資料；辛○○補提六五四號土地之權狀」。後來他可能
      補正事項沒有完全，因為有案件的期限，所以改成手寫的
      補正單。本來好像是拿一張舊的六五四號權狀，是失效的
      權狀，因為該權狀有補發過。契約書的土地登記清冊，關
      於六五四號土地設定範圍的更改，有可能這張的權狀沒有
      找出來，所以減縮設定範圍僅以尚業公司的應有部分設定
      等語（見原審卷第二宗第二九四至二九七頁）。
    4.由上開土地登記資料核定時間為八十六年十二月十六日，
      及前述告訴人己○○與被告壬○○於八十六年十二月十五
      日之對話內容觀之，本件應不能排除告訴人己○○、尚業
      公司其他股東及案外人辛○○係於被告壬○○於同月十五
      日於電話中向告訴人己○○表示股東未曾前來蓋用印章後
      始蓋用印章之可能（況證人辛○○於另民事案件本院重上
      更(一)審審理程序中，亦到庭證述：伊於八十六年十二月十
      五日由其子陳進雄陪同前往地政事務所蓋章……印章平日
      係交由其子保管等語，已如上述）。再就土地登記資料及
      前述譯文內容而言，告訴人己○○前於電話中向被告壬○○表示拒絕用印之尚業公司股東林啟榮確實未列名在抵押
      權變更契約書上為連帶債務人，而告訴人己○○於電話中
      陳稱可代為處理之丁○○、丙○○、戊○○，嗣後均擔任
      連帶債務人，益可證被告訴人己○○與被告壬○○、庚○
      已就「除反對之股東林啟榮外，其餘股東均列為連帶債務
      人」一節達成共識，否則，如被告壬○○、庚○欲以盜蓋
      方式虛偽辦理設定，大可將尚業公司全部股東列為連帶債
      務人，何需獨漏股東林啟榮一人，另增列非股東之被上訴
      人辛○○為連帶債務人。至己○○指稱其於八十六年十二
      月十八日與庚○電話聯絡時，表示要償還庚○前已代為繳
      付之土地增值稅款及約定核對帳目時間云云（庚○如何回
      應？），已屬追加設定抵押擔保後之事，不足證明己○○
      未同意借款及上述增加擔保之事（況己○○於同年十二月
      十五日與壬○○電話聯絡中一再要求壬○○先撥款讓其使
      用，如上所述）。
    5.己○○與辛○○雖另陳稱其係蓋印於空白之委託書上，辛○○於原審固證述：八十六年十二月十五日當天去地政事
      務所蓋章，乙○○及庚○是告知要申請六五四地號權狀出
      來辦理過戶，伊不知道是要在設定抵押權登記資料上蓋章
      云云。然查，本件系爭土地抵押借款，數額甚巨，而告訴
      人己○○與辛○○二人，均係久經土地買賣交易或土地登
      記經驗之成年人，辛○○又有其子陳進雄陪同前往，衡情
      當無未經了解文件意義後即在土地登記文件上簽名蓋印之
      理，其等嗣後所為前開不利於被告之陳述，顯然與經驗法
      則不相符合，委無可採。
    6.綜上所述，被告壬○○、庚○辯稱：辦理設定之相關書面
      資料係己○○親自用印，辛○○部分則係辛○○與其子自
      己前往地政事務所蓋印等語，即非無稽，此外復無其他積
      極證據足認其等有何偽造文書犯行，其等此部分被訴事實
      ，應認未經嚴格之證明。
（三）關於被告乙○○、甲○○有無盜蓋印章而偽造文書之部分
      ：本件既無證據足以確認被告壬○○、庚○有被訴盜蓋印
      章之犯行，亦無證據證明被告甲○○、乙○○就上述追加
      擔保之變更登記事宜之申辦過程有何參與行為，是被告甲○○、乙○○被訴偽造文書部分，自應認為同屬不能證明
      其等犯罪。
九、綜上所述，公訴意旨所舉被告壬○○、庚○、甲○○、乙○○涉犯刑法第三百三十九條第二項詐欺得利罪、同法第二百
    十六條、二百十條之行使偽造私文書、及同法第二百十四條
    之使公務員登載不實文書罪之前開事證，尚未達到通常一般
    之人均不致有所懷疑，而得確信其為真實之程度，而有諸多
    合理之懷疑存在，致無從為被告等涉有上開犯行之確信，被
    告辯無上開犯行，尚堪採信，此外，本院依調查所得之證據
    ，亦查無其他積極證據足資證明被告等人有公訴人所指犯行
    ，應認為不能證明被告犯罪。
十、原審因而諭知被告無罪，並無不合。檢察官上訴意旨仍執前
    詞指摘原判決諭知被告無罪為不當，非有理由，應予駁回。
據上論結，應依刑事訴訟法第三百六十八條，判決如主文。
本案經檢察官邱克斌到庭執行職務。
中　　華　　民　　國　　94　　年　　9 　　月　　8 　　日
                  刑事第二庭    審判長法　官  葉居正
                                      法　官  莊俊華
                                      法　官  高明發
以上正本證明與原本無異。
檢察官如不服本判決應於收受本判決後十日內向本院提出上訴書
，其未敘述上訴理由者並得於提起上訴後十日內向本院補提理由
書。
　　　　　　　　　　　　　　　　　　　書記官  陳淑貞
中　　華　　民　　國　　94　　年　　9 　　月　　9 　　日
